【裁判字號】    95,裁,689
【裁判日期】    950407
【裁判案由】    收回被徵收土地
【裁判全文】
最  高  行  政  法  院  裁  定
                                     95年度裁字第00689號
上  訴  人  丁○○
                          共同送達代收人壬○○
                          苗栗市○○里○○路五六巷十一號
上  訴  人  甲○○
上  訴  人  癸○○○
上  訴  人  乙○○
上  訴  人  丑○○
上  訴  人  子○○○
上  訴  人  庚○○○
上  訴  人  戊○○
上  訴  人  己○○
上  訴  人  丙○○
上  訴  人  辛○○
被 上訴 人  苗栗縣政府
代  表  人  寅○○
上列當事人間因收回被徵收土地事件，上訴人對於中華民國93年
9月15日臺中高等行政法院92年度再字第16號判決，提起上訴，
本院裁定如下：
    主  文
上訴駁回。
上訴審訴訟費用由上訴人負擔。
    理  由
一、按對於高等行政法院判決上訴，非以其違背法令為理由，不
    得為之，行政訴訟法第242條定有明文。是對於高等行政法
    院判決上訴，若未具體說明原判決違背何項法令、如何不適
    用或適用不當之情事，即非主張原判決違背法令以為上訴理
    由，其上訴不應准許。又當事人依行政訴訟法第243條第2項
    所列各款事由提起上訴者，其上訴狀或理由書應表明該判決
    有合於各該條款規定情形之具體內容，及係依何訴訟資料認
    合於該違背法令之具體事實。上訴狀或理由書如未依上述方
    法表明，或其所表明者顯與其所指違背法令之情形不合時，
    即難認為已合法表明上訴理由，其上訴自非合法。
二、緣苗栗縣苗栗市公所為辦理都市計畫十號停車場工程用地，
    申請徵收包括上訴人所有苗栗市○○段二八六之一一四地號
    等十六筆土地，報經台灣省政府民國（下同）七十八年四月
    十一日府地四字第三八八一五號函核准徵收並附帶徵收其地
    上物，經被上訴人七十八年五月十五日府地用字第四六○九
    ○號公告徵收，其核准之計畫使用期限為預定七十八年七月
    開工，八十五年六月完工。嗣上訴人於八十五年七月三日以
    被上訴人未依核准計畫使用違背都市計畫法第八十三條及土
    地法第二百十九條規定為由，申請收回被徵收土地，經被上
    訴人以八十五年九月十日府地用字第一○六九二八號函否准
    所請。上訴人復於八十九年四月十一日向被上訴人申請收回
    被徵收土地，被上訴人於八十九年四月二十七日派員會勘，
    並以八十九年八月二十四日府地用字第八九○○○六九七一
    九號函復略以：本案基於一事不再理原則，歉難再予重複處
    理，仍否准所請。被上訴人另以八十九年八月二十八日府地
    用字第八九○○○六八六六一號函將會勘紀錄送上訴人。上
    訴人不服，提起行政爭訟，遞經台中高等行政法院九十年度
    訴字第一一六號判決及本院九十二年度判字第九四二號判決
    均駁回而告確定。上訴人仍不服，遂對上開二判決依行政訴
    訟法第二百七十三條第一項第十四款規定，提起再審。經原
    審斟酌全辯論意旨及調查證據之結果，以：「再審原告主張
    各節，顯係對於業經本院及最高行政法院原確定判決詳予論
    究不採之事由再予爭執，縱因證據之取捨與其所希冀者不同
    ，致事實之認定亦異於再審原告所主張者，不得據此執為原
    判決有何就足以影響原判決之重要證物漏未斟酌之情形，而
    提起再審之訴，其再審之訴並無理由」等語為由，判決駁回
    上訴人所提再審之訴。
三、上訴意旨略謂：(一)上訴人一再陳明，依司法院大法官會議釋
    字第四二五號解釋理由所載：「土地法第二百三十五條前段
    及第二百三十一條前段規定，被徵收土地之所有權人，其土
    地之權利義務於應受之補償費發放完竣時終止，在補償費未
    發放完竣以前，有繼續使用該土地之權；需用土地人應嗣補
    償地價及其他補償費發給完竣後，方得進入被徵收土地內工
    作」。而本案苗栗市十號停車場用地，徵收機關即被上訴人
    雖於七十八年五月十五日公告徵收，卻遲至八十四年三月十
    五日才將補償費提存於法院。因此，姑且不論本案徵收程序
    是否因違法而無效，但至少應可證明，需用土地人苗栗市公
    所應不至於八十四年三月十五日前「違法」進場施工，而有
    「系爭土地徵收後，於八十二年十月進行開工、八十二年十
    一月竣工」之荒謬結論，實肇因於原審法院就此足以影響於
    判決之重要證據漏未調查所致。惟原審法院就此部分仍未詳
    查，僅於判決理由三、（二），引述本院前審判決理由「土
    地法第二百三十一條係規定進入被徵收土地之限制，但尚難
    據之否定原判決所認定前皆施工之事實」，而認為並無足以
    影響原判決之重要證物漏未斟酌之情形，但卻未依行政訴訟
    法第二百零九條第三項之規定，表明其他法律上之意見，其
    判決顯然不備理由，依同法第二百四十三條第二項第六款之
    規定及最高法院四十年台上字第一四四號判例之意旨，顯係
    當然違背法令。(二)又上訴人於起訴時，亦有提出系爭土地現
    場照片八張，證明被徵收土地範圍內尚有二層樓房數棟及一
    層平房數間仍作從來之使用，低平地帶係菜圃，另一部分堆
    放廢棄土。而此部分事實，亦與被上訴人八十九年四月二十
    七日所製作之會勘紀錄處理意見記載相符；且被上訴人之訴
    訟代理人於原審法院九十年五月二十二日準備程序中，亦坦
    承「九十年五月對於原告土地有預算要施工，因當時施工時
    遇土地所有權人激烈的抗爭而沒有辦法繼續施工」。上揭證
    據再再都足以證明，系爭土地並未依「核准計畫使用」，而
    原審法院在就上述足以影響於判決之重要證據漏未調查，亦
    未勘驗現場之情形下，即憑空認定，系爭土地已完成級配鋪
    設興闢作為停車場使用，本已有違言詞辯論主義之原則。而
    為求進一步證明，上訴人更補充提出被上訴人九十三年五月
    三日府工都字第０九三００三九五四０號函檢送之「變更苗
    栗主要計劃（第三次通盤檢討）案」公告、計劃書審核摘要
    表、目錄、圖等資料及其前以九十二年十一月十九日府工都
    字第０九二０一一三一五四號函檢送之「變更苗栗主要計劃
    （第三次通盤檢討）書」封面及其表五內容等影本，被上訴
    人於八十七年十二月製作並經台灣省政府及苗栗縣政府用印
    之變更苗栗主要計劃（第三次通盤檢討）書，內中續十八頁
    表五、變更苗栗都市計劃通盤檢討公共設施計劃用地面積檢
    討分析表項目一欄『本次通盤檢討前計劃面積』：停車場「
    停十」面積０．四二公頃，已開闢面積為「零」，開闢率百
    分比為「零」，顯見「停十」停車場計劃用地，在『經苗栗
    縣政府於八十七年十二月辦理苗栗縣主要計劃第三次通盤檢
    討前』，需用土地人苗栗市公所亦應不至於「八十二年十月
    進行開工、八十二年十一月竣工」。然原審判決理由三、（
    四），卻僅以被上訴人下級機關即需用土地人苗栗市公所，
    若干年後為本案訴訟所補發之九十三年四月七日苗市工字第
    ０九三０００四五三七號回函所稱：「．．．苗栗市都市計
    劃第三次通盤檢討檢討書內容，係苗栗縣政府於辦理都市計
    劃通盤檢討時所填，於查填時並未徵詢本所開闢情形，其表
    內停三、四、五、七、八、九、十二等八處停車場均已開闢
    完成，亦同未填入，故該表與本所未依計劃使用期限並無關
    聯．．．」，即率爾認為，「從而，縱經斟酌該證物，亦不
    足以影響或可受較原判決有利益之裁判，原告執以主張，自
    無可採。」故原審法院就上訴人所主張之重要證據資料視若
    無睹，完全未於言詞辯論時，提示雙方當事人辯論，且於判
    決中亦未載明理由。是原審判決依最高法院四十三年台上字
    第一二號判例及四十三年台上四七號判例之意旨，其訴訟程
    序即有重大瑕疵，而基此所為之判決，依同法第二百四十三
    條第二項第六款之規定，亦屬判決不備理由，當然違背法令
    。(三)另原審在未提示證據並交當事人辯論之情形下，即憑藉
    被上訴人片面之詞及所提現場照片與數份剪報，逕行認定：
    本案未能依核准計畫完成使用，係歸責於原土地所有權人以
    鐵絲網將現場圈圍，不讓車輛進入，被上訴人於八十四年四
    月欲進場施工，又遭地主嚴重抗爭所致。惟（一）、上述鐵
    絲網並非土地所有權人所圍。（二）、所提相片及剪報所載
    情事，係執行拆除「停十邊緣道路工程」，並非本案系爭「
    十號停車場」用地所在。原審法院本已有就此足以影響判決
    之重要證物漏未調查之情形，上訴人為求進一步證明更補充
    提出，苗栗市公所八十四年三月二十七日八十四苗市工字第
    三五三八號函、八十四年四月十一日八十四苗市工字第四０
    四一號函、八十四年四月二十日八十四苗市工字第四六二八
    號函及八十四年四月十五日都市計劃停十邊緣道路拆遷協調
    會現場照片二張，以證明上訴人並非有人曾為苗栗市公所執
    行拆除「停十邊緣道路工程」而抗爭，且絕非本案系爭之「
    十號停車場」用地所在。然原審法院就此部分亦仍未詳查，
    僅於判決理由三、（二）末了，以「核無再審原告所指就足
    以影響原判決之重要證物漏未斟酌之情形。」一語帶過。故
    前審法院就上訴人所主張之重要證據資料亦同前述，完全未
    於言詞辯論時，提示雙方當事人辯論，且於判決中亦未載明
    理由。是原審判決同依最高法院四十三年台上字第一二號判
    例及四十三年台上四七號判例之意旨，其訴訟程序亦容有重
    大瑕疵，而基此所為之判決，依同法第二百四十三條第二項
    第六款之規定，同屬判決不備理由，當然違背法令。求為廢
    棄本院九十二年度判字第九四二號、原審法院九十年度訴字
    第一一六號及九十二年度再字第一六號判決等語。
四、本院查：上訴人對於原審判決提起上訴，雖以該判決不備理
    由為由，惟核原審判決理由已明：(一)綜觀原審法院及本院
    原確定判決所載意旨，已就上訴人於前訴訟程序所為主張及
    舉證，詳予審酌判斷，其中，對上訴人爭執系爭「停十」計
    畫用地被上訴人有無於核准計畫期限內使用，及何謂已依核
    准計畫使用，原審法院原判決於理由四載述：需地機關是否
    「不依核准計畫使用」或「不實行使用」，其判斷參照司法
    院釋字第二三六號解釋及依行政法院六十九年判字第五十二
    號判例及行政院五十三年六月三十日臺內四五三四號令意旨
    ，該土地法第二百十九條規定之認定，應以該項徵收土地整
    體為準，不能仍按徵收前之個別原所有權之各個地區已為認
    定已否實行使用之準據。系爭苗栗市都市計畫十號停車場用
    地，於七十八年五月十五日公告徵收，其核准使用期限自七
    十八年七月至八十五年六月，因土地所有權人拒領補償費，
    被上訴人於八十四年三月十五日提存補償費。系爭土地徵收
    後，於八十二年十月進行開工、八十二年十一月竣工，除一
    部分建物未拆除外，已完成級配舖設興闢作為停車場使用，
    則採前揭整體觀察原則判斷，被上訴人並未違反核准計畫所
    定之使用「目的」及「用途」﹔惟嗣後原土地所有權人以鐵
    絲網將現場圈圍，不讓車輛進入，被上訴人復於八十四年四
    月再行施工，又遭地主嚴重抗爭未能進行施工，此有現場照
    片及剪報數份附於原處分卷可佐。上訴人復於八十九年四月
    十一日再次申請收回被徵收土地，就其所提供現場照片以觀
    ，苗栗市都市計畫十號停車場雖因時過多年，現場雜草叢生
    ，廢土堆砌，惟究其原因係原土地所有權人抗爭之故，自屬
    可歸責於原土地所有權人或使用人之因素，符合土地法第二
    百十九條第三項規定之情形，是上訴人主張收回被徵收土地
    ，尚無可採等情甚明。最高行政法院原判決亦持相同論見詳
    載於原確定判決理由「肆」，並就上訴人一再主張系爭「停
    十」用地被上訴人雖於七十八年五月十五日公告徵收，惟其
    徵收補償費卻遲至八十四年三月十五日始提存於法院；對於
    上訴人丁○○、甲○○、何玉源三人所應發放之地價及地上
    物補償費於八十四年七月十九日才向法院辦理提存，需用土
    地人苗栗縣苗栗市公所不至於違背司法院釋字第四二五號解
    釋意旨，於八十四年三月十五日或八十四年七月十九日前違
    法進行施工乙節，敘明「土地法第二百三十一條係規定進入
    被徵收土地之限制，但尚難據之否定原判決所認定前揭施工
    之事實」之旨，核無上訴人所指就足以影響原判決之重要證
    物漏未斟酌之情形。(二)查上訴人提出之「刑事通知書」，乃
    台灣苗栗地方法院檢察署之期日通知，案號為該署九十一年
    度他字第三三九號偽造文書一案，被通知人為上訴人丁○○
    ，是上訴人所述此部分情節，僅屬上訴人於本院前審判決後
    、上訴最高行政法院審理期間向檢查機關所為之告訴、告發
    ，且檢察署係分「他」字案處理，顯與上訴人主張「原判決
    就足以影響於判決之重要證物漏未斟酌者」不符。亦與行政
    訴訟法第二百七十三條第一項第九款「為判決基礎之證物係
    偽造或變造」之再審事由，依同條第二項規定，以宣告有罪
    之判決已確定，或其刑事訴訟不能開始或續行非因證據不足
    者為限之要件不合，不得據為提起再審之訴。(三)查原審法院
    原判決斟酌前訴訟程序全辯論意旨及調查證據之結果，據以
    認定系爭「停十」土地徵收後，於八十二年十月進行開工、
    八十二年十一月竣工，除一部分建物未拆除外，已完成級配
    舖設興闢作為停車場使用，依「整體觀察原則判斷」，被上
    訴人並未違反核准計畫所定之使用「目的」及「用途」等情
    明確；上訴後並經最高行政法院持相同論見予以駁回，已如
    上述。故上訴人主張被上訴人八十七年變更苗栗主要計畫（
    第三次通盤檢討）書，所示工程開闢率仍為○％，持以指摘
    原審法院及本院原確定判決認定系爭「停十」土地徵收後，
    於八十二年十月進行開工，八十二年十一月竣工與事實不符
    ，仍係就原確定判決證據之取捨所為之主張，顯非屬上訴人
    主張足以影響於判決之重要證物漏未斟酌之事由。況前開證
    物乃上訴人於提出本件再審之訴後所提出，且其所指部分亦
    經需地機關苗栗縣苗栗市公所以九十三年四月七日苗市工字
    第○九三○○○四五三七號函復被上訴人稱：「．．．所稱
    苗栗市都市計畫第三次通盤檢討檢討書內容，係苗栗縣政府
    於辦理都市計畫通盤檢討時所查填，於查填時並未徵詢本所
    開闢情形，其表內停三、四、五、七、八、九、十二等八處
    停車場均已開闢完成，亦同未填入，故該表與本所未依計畫
    使用期限並無關聯．．．」等情，從而，縱經斟酌該證物，
    亦不足以影響或可受較原判決有利益之裁判，上訴人執以主
    張，自無可採等語，即已就上訴人主張各節一一加以論駁，
    顯無判決不備理由之情事。且依行政訴訟法第二百七十三條
    第一項第十四款規定：「有左列各款情形之一者，得以再審
    之訴對於確定終局判決聲明不服。但當事人已依上訴主張其
    事由或知其事由而不為主張者，不在此限：．．．十四、原
    判決就足以影響於判決之重要證物漏未斟酌者。」上訴人於
    前審提起上訴時既曾主張：(一)本件苗栗市十號停車場用地於
    七十八年五月十五日公告徵收後，被徵收土地之所有權人，
    對於其權利義務，於應受之補償費即被上訴人於八十四年三
    月十五日辦理提存於法院，視為補償發給完竣時權利終止，
    在八十四年三月十五日補償費未辦理發給完竣以前，被徵收
    土地之所有權人（即上訴人）有繼續使用該土地之權；本件
    需用土地人（即苗栗市公所）於八十四年三月十五日補償費
    發給完畢後，方得進入被徵收土地內工作。詎原審判決認定
    被上訴人於八十四年三月十五日提存補償費；復認為系爭土
    地徵收後於八十二年十月進行開工、八十二年十一月竣工。
    然既未能施工，何來竣工。原審判決所持理由明顯矛盾。(二)
    上訴人一再提出被徵收土地現場照片佐證，系爭土地範圍內
    尚有二層樓房數棟及一層平房數間仍作從來之使用，低平地
    帶作菜圃使用，另一部分堆放廢棄土。且被上訴人於八十九
    年四月二十七日所製作之會勘紀錄處理意見，亦同此記載。
    被上訴人之訴訟代理人於原審九十年五月二十二日行準備程
    序中，更直言：「九十年五月對於原告（上訴人）土地有預
    算要施工，因當時施工時遭遇土地所有權人激烈的抗爭而沒
    有辦法繼續施工」、「該案因抗爭而並未開始施工」。在在
    都足以證明系爭土地並未依計畫施工，更不照核准計畫期限
    使用。且原審既未會勘現場，憑空認定系爭土地「已完成級
    配鋪設興闢作為停車場使用」，復未說明其認定事實之證據
    何在，其判決顯已不備理由，當然違背法令。另原審判決認
    為：原土地所有權人以鐵絲網將現場圈圍，不讓車輛進入，
    被上訴人復於八十四年四月再行施工，又遭地主嚴重抗爭未
    能進行施工。而將被上訴人未依計畫期限施工完成使用之責
    任，歸究於上訴人抗爭之故。惟查，系爭土地上圈圍之鐵絲
    網，究係原土地所有權人所為？抑或被上訴人所為？原審並
    未詳查。況被上訴人附卷之現場照片及剪報所指乃「執行拆
    除停十邊緣道路工程」，非本案系爭「十號停車場」用地所
    在。且「停十邊緣道路工程」係在八十三年四月十四日辦理
    土地徵收，並非與本案同在七十八年五月十五日徵收，其地
    主有無抗爭與本案十號停車場原土地所有權人得照原徵收價
    額收回其土地，待證事實之法律原因無關。而其爭執原因，
    亦在於被上訴人查估錯誤，被上訴人於八十四年四月二十九
    日函苗栗市公所要求重新辦理丁○○等人所有合法房屋徵收
    補償，暫緩執行所致。再者，被上訴人查估錯誤，將丁○○
    、甲○○及何玉源三人所共有系爭土地上，民生街八四號房
    屋三棟，列為癸○○○所有，並將地上物補償費查估清冊之
    金額交付給癸○○○印領。嗣後，經癸○○○發現錯誤，始
    將上開房屋補償費以郵局存證信函並附上匯票退回。被上訴
    人復於八十四年七月十九日，對丁○○等三人所有房屋補償
    費辦理補償費提存。依司法院釋字第四二五號解釋意旨，本
    案系爭土地之徵收，應於八十四年七月十九日始告完竣，被
    上訴人方得進入被徵收土地內工作。詎原審判決僅憑被上訴
    人片面之詞，即率爾認定十號停車場已於八十二年十一月竣
    工，此判決有不備理由之違法等語，則上訴人又重複以其已
    依上訴程序主張過之事由，作為提起本件再審之訴之理由，
    於法即有未合，故原審就其重複主張之部分，本可以其再審
    之訴不合法，逕以裁定駁回之，而無庸論斷其訴有無理由。
    茲原審既行言詞辯論，並就其主張全部以「再審原告之訴為
    無理由」，而判決駁回，則就其重複主張之部分，自不生判
    決理由簡略或不備之問題。揆諸前開說明，尚難認上訴人已
    適法表明其上訴理由，其上訴自非合法，應予駁回。
五、依行政訴訟法第249條第1項前段、第104條、民事訴訟法第
    95條、第78條，裁定如主文。
中    華    民    國    95    年    4     月    7     日
                  第三庭審判長法  官  趙  永  康
                              法  官  鄭  淑  貞
                              法  官  侯  東  昇
                              法  官  黃  淑  玲
                              法  官  林  文  舟
以  上  正  本  證  明  與  原  本  無  異
中    華    民    國    95    年    4     月    10    日
                              書記官  彭  秀  玲


司法院資訊處製作；財團法人民間司法改革基金會備份。
